臺灣高等法院刑事判決　　　　　　　　　　　　　　九十三年度上訴字第六０七號
　　上　訴　人
　　即　被　告　乙○○
　　　　　　　　(原名莊南清).
　　指定辯護人　本院公設辯護人甲○○
右上訴人，因偽造有價證券案件，不服臺灣桃園地方法院，九十一年度訴字第一三三
五號，中華民國九十三年一月六日第一審判決（起訴案號：臺灣桃園地方法院檢察署
九十年度偵字第二０一二四號）提起上訴，本院判決如左：
    主  文
原判決撤銷。
乙○○連續意圖供行使之用，而偽造有價證券，處有期徒刑年貳月。
如附表所示之本票上偽造之發票人「陽光營造有限公司」部分，均沒收。
    事  實
一、乙○○（原名莊南清）與曾瀅芸（原名曾素秋）原係夫妻關係（現已離婚），自
    民國八十四年一月間起共同經營陽光營造有限公司（以下稱陽光公司），由乙○○擔任公司負責人，嗣乙○○於八十八年二月八日將其名下股份全數轉讓予曾瀅
    芸，並於同年六月二十三日變更負責人為曾瀅芸（二人並於八十九年一月間辦竣
    離婚登記）。
二、詎乙○○明知自己自八十八年六月二十三日起，已非陽光公司之負責人，卻因與
    家暘營造事業有限公司（以下稱家暘公司）負責人丙○○有資金往來，而積欠家
    暘公司債務，丙○○要求乙○○簽發同額本票為憑，乙○○竟意圖供行使之用，
    基於偽造本票之概括犯意，持用離職後未交還陽光公司之方形印章一顆，利用不
    悉內情之不詳姓名人，於八十八年七月間，連續於八十八年七月十五日、同年月
    二十日、同年月二十五日、同年月三十日，擅自蓋用前開陽光公司方形印章，並
    於該印文旁蓋用莊南清自己之印文，偽造成其代表陽光公司簽發之如附表所示本
    票四紙，先後於各該本票所載發票日，由不知情之徐鈊凌（原名徐書亭）行使交
    付予家暘公司會計丁○○。嗣因本票到期均未付款，經家暘公司據以對陽光公司
    提出本票裁定強制執行，始為陽光公司曾瀅芸得悉上情。
三、案經被害人陽光公司訴由台灣桃園地方法院檢察署檢察官偵查起訴。
    理  由
一、訊據上訴人即被告乙○○，對於其原名莊南清，原與前妻曾瀅芸（原名曾素秋）
    共同經營陽光公司，原任公司負責人，嗣將股份轉讓予曾瀅芸之人頭，負責人亦
    變更為曾瀅芸，及伊曾因工程款之事積欠家暘公司丙○○債務，金額一如附表所
    示等情，均坦承不諱，核與被害人曾瀅芸、丙○○所述相符，並有陽光公司營利
    事業登記證、公司執照、公司變更登記事項卡等各影本在卷（二０一二四號偵卷
    四八、四九、六０至六四頁）可證。
二、被告雖矢口否認有偽造本票之事，辯稱：伊只有小學畢業程度，不大會寫字，根
    本不曾開本票，該本票究係何來，伊懷疑為曾瀅芸、丙○○勾串而出，因本票上
    之字跡與伊筆跡顯不相同云云。惟查：
　(一)被告在檢察官偵查中先供稱：「（問：本票是否你開的？）都是曾瀅芸開的，我
  　蓋章。」「八十九年六、七月份（我離開公司）」（二０一二四號偵卷二０頁）
    並不否認知有本票簽發之事，且直承本票上之印文真正，並為伊所蓋用（此部分
    另詳後述）。
　(二)關於被告轉讓陽光公司股份一節，被告在檢察官偵查及原審指稱本件相關之「陽
  　光營造有限公司股份轉讓證明書」，伊簽名之時係空白紙云云（同上偵卷四一頁
    反面、原審卷一七一頁），然而細察該紙證明書即可發現除公司名稱、股份價額
    、立證明書人、地址及日期欄等為空白外，其餘關於股份權利轉讓之文字均以印
    刷字體載明，有該文書在卷（一三一七號他卷四頁）可稽，衡以被告前為陽光公
    司之負責人，從事商業活動多年，為其所自承，且為智慮成熟之成年人，對於文
    件之簽署自知慎重，所辯係在空白紙上簽名，不知股份已遭轉讓云云，要無可信
    。尤其被告坦稱伊係八十八年五月三十日離開陽光公司等語（本院卷九十三年三
    月二十六日筆錄），益見被告明知其自該離去之日起，行將解職，尤其自同年六
    月二十三日完成負責人變更登記後，更無權代表該公司簽發票據使用。
　(三)本件之四紙本票發票日期均為八十八年七月間，發票人印文共有二個，一為陽光
  　公司之方形章，一為被告之方形章，有該本票影本四紙附卷（二０一二四號偵卷
    三三、三四頁）可考，可見簽發時間係在被告離去陽光公司之後，卻仍以陽光公
    司負責人身分自居而簽發票據。
　(四)執票人家暘公司取得該四紙本票之緣由，據該公司負責人丙○○證稱：被告因要
  　營建「我愛小房東」方案的房子而找伊合作，因為被告蓋到該地下室時，付不出
    錢給工人及下包廠商，就由伊先代付工程款，伊與被告因此簽定第一份文書即「
    合作契約書」，後來被告仍週轉不靈，要將百分之五十的股權讓給伊，伊先付五
    十五萬元，這時伊與被告訂立第二份文書即「拋棄權利書」；本件本票四紙即係
    伊依照「合作契約書」內容所示金額交給被告後（有些用匯款的），為了要擔保
    被告日後在（完工抵押）貸款核撥下來時會清償給伊，才要求被告開立這四張本
    票，而且是在付錢及簽發本票後才補訂「合作契約書」的，該本票不是同一時間
    開立的，五十萬元那張是伊借款給被告的，其餘的都是伊替被告軋支票時，被告
    即按照支票上的面額如數開立本票給伊，伊是為有個憑證，才要求被告開出同額
    的本票等語（原審卷四七、七四頁），並提出合作契約書、拋棄權利書（原審卷
    五二頁至五八頁）、支出證明單及匯款單等（同上卷八九頁至九四頁）作為佐證
    。參以被告對於證人丙○○上開證述亦表示：伊確有向證人丙○○拿這部分的錢
    ，也有簽合約書等語（原審卷四八頁、七三頁、本院卷九十三年三月二十六日筆
    錄）及家暘公司會計丁○○證稱：我「依丙○○指示，若我們匯錢過去，對方就
    要開本票過來。」（原審卷七三頁）「只要我們匯錢給他們，當天就會拿本票給
    我們，應該有四次。」「我是照老闆（按指丙○○）的意思去收本票。」「我只
    知道我們匯了多少錢過去，你們（按指被告）就要開本票給我們。」（本院卷九
    十三年三月二十六日筆錄）暨被告簽認之支出證明書（原審卷九一頁）、徐書亭
    （按為被告所用之會計）簽認之支出證明書（原審卷八九頁）與匯款委託書（原
    審卷九一、九四頁）所載日期恰與本件本票之發票日期、金額完全符合（除其中
    八十八年七月二十五日之本票，跨於同月二十三日之支出證明書與同月二十六日
    之匯款委託書之間），可見上開證人丙○○、丁○○所供確實，尤其該八十八年
    七月三十日徐書亭簽認之支出證明單（原審卷八九頁）上更載明：「票據現金＄
    一一五０００」，益見確有由徐書亭持票向家暘公司換取現金之情，此亦與徐書
    亭供證：伊有去過家暘公司，大部分是送文件，可能亦有送本件四紙本票去家暘
    公司等語（原審卷一一六頁）相符，足見被告否認有將票交付家暘公司人員一節
    ，並不實在。
　(五)再就本件本票上之印文以觀，其中陽光公司之方形章要與被告直承印文、署押皆
  　為真正之上開拋棄權利書（原審卷五二、五三頁）及合作契約書（原審卷五七、
    五八頁）上之陽光公司印文，以肉眼比對，即可發現完全相同，被告對該二份文
    書之真正既均不否認，並坦稱係伊所親簽（本院卷九十三年三月二十六日筆錄）
    ，竟對該本票上之陽光公司印文所屬之印章否認持有，邏輯上已有矛盾；事實上
    ，上開二文書亦係被告自居於陽光公司負責人身分而簽署，致有大小章併用之情
    ；再參以證人徐書亭供稱：平時票據是被告開好後才會交給伊，伊只負責寫金額
    等記載等語（原審卷一一七頁），足見被告否認持有該票據上之印文所屬印章，
    亦未用印云云，無非畏罪飾卸之詞，核無可採。
　(六)由於本件本票四紙，計有二種不同之筆跡，且與被告之字跡不同，有該本票及被
  　告之筆跡紙在案可徵，證人丁○○雖稱可能其中有二紙係徐書亭當場填載（本院
    卷九十三年三月二十六日筆錄），語氣尚非肯定，而徐書亭亦未肯定證稱確係全
    出於伊之手筆（原審卷一一七頁），加以被害人陽光公司曾瀅芸指稱：被告所持
    有之印章為先前所持有之公司便章，尚未歸還等語（二０一二四號偵卷五頁正面
    ），爰認定係被告在離職後，未交回陽光公司印章，利用不知詳情之不詳姓名人
    擅自蓋用陽光公司印章而偽造本票。至於持以交付該本票之人則經徐書亭、丁○○一致供明在卷，有如前述，縱然證人丙○○證稱：「我叫他（按指被告）去會
    計小姐（按指丁○○）處簽本票給我。」（二０一二四號偵卷五五頁正面）無非
    係籠統說法，尚不能因此遽認所言完全不實，附此說明。
　(七)本件四張本票屆期均未獲付款，執票人家暘公司因此向法院聲請本票執行之裁定
  　，已經證人丙○○供述綦詳，並有臺灣桃園地方法院八十九年度票字第四七五五
    號民事裁定影本一份存卷（一三一七號他卷九頁）可憑，被害人陽光公司因收受
    該裁定，始悉遭擅用印章簽發本票使用之情，復據該陽光公司曾瀅芸指訴明確，
    如謂其二人係勾串陷害被告，豈非損人不利己？足見被告所辯，殊無可採。
　(八)綜合上開直接、間接證據，足認被告所辯各節，均屬畏罪飾卸之詞，核無可信，
  　其犯罪事證已瑧明確，犯行可以認定。
三、核被告之行為，應成立刑法第二百零一條第一項之偽造有價證券罪。被告盜用陽
    光公司印章，而簽發本票，其盜用印章之行為為偽造有價證券之部分行為；又其
    行使偽造有價證券之輕行為，應為偽造有價證券之重行為所吸收，均不另論罪。
    被告先後多次偽造有價證券行為，時間緊接，觸犯構成要件相同之罪，顯係基於
    概括犯意為之，為連續犯，依刑法第五十六條之規定，以一罪論，並加重其刑。
　　被告係利用不知詳情之人為本件犯罪，為間接正犯。
四、原審予以論罪科刑，固非無見，惟原判決(一)主文欄諭知如附表所示之本票上偽造
    之發票人「莊南清」部分均沒收，要與其理由欄所載係將「陽光公司」部分沒收
    之意旨不相適合，致主文與理由相矛盾。(二)未認定被告係屬間接正犯，亦有未洽
    。(三)認定被告係與陽光公司為共同發票人，尚與被告係以該公司負責人身分自居
    ，擅權代表該公司簽發本票之實情有間。被告猶執前詞，否認犯罪，提起上訴，
    雖無理由，但原判決既有可議，自應由本院予以撤銷改判。爰審酌被告原為被害
    人公司負責人，離職後，為週轉應急，仍以被害人公司負責人自居，多次利用他
    人簽發被害人公司名義之本票，交付債權人為憑，屆期又不付款，致被害人公司
    及執票人均同受損害非輕，犯罪後且一再狡展，態度不佳等一切情狀，量處如主
    文所示之刑。如附表所示之本票四張，其中關於被告冒用陽光營造有限公司為發
    票人部分，為被告所偽造，已如前述，就該偽造之發票人部分，均應依刑法第二
    百零五條之規定宣告沒收之，至其餘「莊南清」發票部分仍為真正，故不宣告沒
    收，併此敘明。
據上論斷，應依刑事訴訟法第三百六十九條第一項前段、第三百六十四條、第二百九
十九條第一項前段，刑法第五十六條、第二百零一條第一項、第二百零五條，罰金罰
鍰提高標準條例第一條前段，判決如主文。
本案經檢察官邱美育到庭執行職務。
中　　　華　　　民　　　國　　九十三　　年　　　四　　　月　　二十八　　日
                              臺灣高等法院刑事第十四庭
                                  審判長法  官　陳　祐　輔
                                        法  官　陳　國　文
                                        法  官　洪　昌　宏
右正本證明與原本無異。
如不服本判決，應於收受送達後十日內向本院提出上訴書狀，其未敘述上訴之理由者
並得於提起上訴後十日內向本院補提理由書（均須按他造當事人之人數附繕本）。
                                        書記官　廖　月　女
中　　　華　　　民　　　國　　九十三　　年　　　五　　　月　　　三　　　日
附錄：本案論罪科刑法條全文
刑法第二百零一條
意圖供行使之用，而偽造、變造公債票、公司股票或其他有價證券者，處三年以上十
年以下有期徒刑，得併科三千元以下罰金。
行使偽造、變造之公債票、公司股票或其他有價證券，或意圖供行使之用，而收集或
交付於人者，處一年以上七年以下有期徒刑，得併科三千元以下罰金。
附表：
  ┌──┬──────┬───────┬──────┬──────┐
  │編號│發   票   日│票  面  金  額│到   期   日│票 據 號 碼 │
  │    │            │（新臺幣）    │            │            │
  ├──┼──────┼───────┼──────┼──────┤
  │一  │八十八年七月│六十五萬元    │八十八年九月│四一三三三九│
  │    │十五日      │              │十五日      │            │
  ├──┼──────┼───────┼──────┼──────┤
  │二  │八十八年七月│一百萬元      │八十八年九月│四一三三四○│
  │    │二十日      │              │二十日      │            │
  ├──┼──────┼───────┼──────┼──────┤
  │三  │八十八年七月│五十萬元      │八十八年九月│四一三三四二│
  │    │二十五日    │              │二十五日    │            │
  ├──┼──────┼───────┼──────┼──────┤
  │四  │八十八年七月│一百一十五萬元│八十八年九月│四一三三四三│
  │    │三十日      │              │三十日      │            │
  └──┴──────┴───────┴──────┴──────┘
